臺灣彰化地方法院北斗簡易庭民事判決
109年度斗簡字第236號
原      告  李鳳娥  
訴訟代理人  吳承駿  
被      告  中華民國弱勢家庭自助協會

法定代理人  江冠南  
訴訟代理人  曾耀聰律師
            邱瑋琳  
上列當事人間請求給付慰助金事件，本院於民國110年10月12日
言詞辯論終結，判決如下：
    主      文
被告應給付原告新臺幣貳拾伍萬參仟伍佰元及自民國一○九年四
月十日起至清償日止，按年息百分之五計算之利息。
訴訟費用新臺幣參仟玖佰伍拾捌元由被告負擔。
本判決第一項得假執行；但被告如以新臺幣貳拾伍萬參仟伍佰元
為原告預供擔保，得免為假執行。
    事實及理由
一、被告原法定代理人為邱瑋琳，嗣於本院審理中變更為江冠南
    ，並具狀聲明承受訴訟，有被告民事聲明承受訴訟狀可憑，
    核與民事訴訟法第170條、第175條第1項規定相符，應予准
    許。
二、原告主張：原告於民國103年2月15日以其公公吳榮芳名義，
    加入被告之互助福利會乙組，吳榮芳會員編號為乙三0374，
    繳款會員為原告，乙組組長為陳煌盛，雙方並簽立台灣省‧
    彰化會員福利會乙組100元福利規章（下稱系爭契約），依
    約每月為1期，原告應於下個月繳交上個月互助金與被告。
    又依系爭契約約定，倘會員往生時，繳款人即原告得向被告
    請領慰助金，而吳榮芳於109年3月21日去世，原告經計算後
    得向被告請領慰助金新臺幣(下同)253,500元，但被告卻拒
    不給付。
  ㈡原告請求慰助金253,500元之計算方式如下：依系爭契約第7
    條註4約定，會員入會滿6年，慰助金以總人數3,000人乘以1
    00元互助金乘以95%，另扣掉10%行政費及當期應互助人數，
    而原告均按月繳納互助金，吳榮芳迄至去世之日，共入會6
    年1月6日，原告自得向被告請求慰助金253,500元。
  ㈢原告入會6年以來均交付現金與組長陳煌盛繳納互助金，而原
    告繳款後陳煌盛會將繳款憑證交與原告。又原告於109年1月
    份已繳納108年12月份3,000元互助金，繳款後陳煌盛將108
    年第12期繳款憑證即代收扶助金單交與原告，原告又於109
    年2月18日繳納109年1月份3,000元互助金，繳款後陳煌盛又
    將109年第1期繳款憑證即臨時收款證明交與原告，因吳榮芳
    於109年3月21日去世，原本109年第2期互助金，原告應於10
    9年3月份繳納，但依系爭契約第7條註4約定，該期互助金得
    由原告所申請之慰助金扣除，故原告並未繳該期互助金等語
    ，並聲明：被告應給付原告253,500元及自支付命令送達翌
    日起至清償日止，按年息5%計算之利息。
三、被告則以：
　㈠系爭契約第3條約定，會員連續2期，期限內未繳納互助金，
    則自動給予退會(除會)，均不得要求退還其所繳之一切款項
    ，並不得異議。而原告自108年12月即108年12期起即未繳納
    各期互助金即108年第12期、109年第1期、109年第2期共計3
    期未繳納互助金，原告己連續2期未繳交互助金，依系爭契
    約約定已退會，應不得請領慰助金。
　㈡縱認原告得向被告請領慰助金，然依系爭契約約定，入會滿6
    年，慰助金發放標準為「約3000人*95%」，既曰「約」即非
    固定以3,000人計算，而是應以吳榮芳死亡時乙組有效會員
    人數363人計算，依此人數計算，原告僅能向被告請領21,53
    7元【計算式：363人×100元×95%－行政費10%即3,448元－9,00
    0(4期未繳)－缺合約書押金500元＝21,537元】，而被告先前
    已酌情給付原告30,000元，原告再向被告請求給付253,500
    元並無理由等語，並聲明：原告之訴駁回。
四、得心證之理由：
　㈠原告主張於103年2月15日以其公公吳榮芳名義，加入被告之
    互助福利會乙組，吳榮芳會員編號為乙三0374，繳款人為原
    告，乙組組長為陳煌盛，雙方並簽立系爭契約，而吳榮芳於
    109年3月21日去世等事實，業據其提出系爭契約、吳榮芳死
    亡證明書、乙組互助會員收費憑證等件（均影本）為證，被
    告對此並不爭執，堪信原告此部分主張為真實。惟原告主張
    被告依系爭契約應給付原告253,500元慰助金等語，為被告
    否認，並以前詞置辯，準此，本件應審究之爭點為：⒈原告
    是否連續2期未繳交互助金，因而依系爭契約約定喪失其會
    員資格？⒉如原告得依系爭契約約定向被告請求吳榮芳之慰
    助金時，則數額為何？茲分述如下：
　⒈原告是否連續2期未繳交互助金，因而依系爭契約約定喪失其
    會員資格？
　①原告主張其以公公吳榮芳名義，加入被告之互助福利會乙組
    ，會員編號為乙三0374，繳款人為原告，該組組長為陳煌盛
    ，雙方並簽立系爭契約，已如前述。而被告於本院109年8月
    11日訊問時自承：陳煌盛是第12組組長，陳煌盛有去招募甲
    、乙、丙三組會員，組長的工作是招募會員、跟會員收款、
    跟組員協議、還有處理組員異議的問題，陳煌盛跟會員收到
    款項以後，把錢交給協會跟協會逐筆對帳無訛後，協會再開
    立下一期繳款單給陳煌盛去跟會員收下一期費用。組長陳煌
    盛手上有收費明細總表，互助金繳完之後，往生會員領了慰
    問金要簽收無訛，拿給往生家屬或是繳款人，這是組長陳煌
    盛工作任務等語；再參以證人陳煌盛於本院110年10月12日
    審理時證述：伊每個月都有領被告車馬費，被告會申報所得
    報稅，車馬費最近這幾個月都是幾千元，以前頂多至一萬多
    元，故伊個月都會領幾千元至一萬多元不等之車馬費等語，
    由被告上開陳述及證人陳煌盛上開證述，可知證人陳煌盛確
    有持以被告名義開立之收據，負責向甲、乙、丙三組會員收
    取互助金等事宜，並向被告領取車馬費行為，依此應可認定
    證人陳煌盛應有受被告之委託，向甲、乙、丙組福利會會員
    收取互助金等事務，並受領一定報酬，被告與證人陳煌盛彼
    此間應成立委任關係。
　②原告主張於109年1月份已繳納108年12月份3,000元互助金，
    繳款後陳煌盛把108年第12期繳款憑證即代收扶助金單交與
    原告，又於109年2月18日繳納109年1月份3,000元互助金，
    繳款後陳煌盛又交付109年第1期繳款憑證即臨時收款證明與
    原告等情，核與證人陳煌盛於本院109年10月13日證述：伊
    有收到原告所繳22,200元，108年第12期伊給原告是被告的
    收據，109年第1期伊收到原告所繳22,200元後，因當時被告
    還沒有給伊收據，所以伊給原告一張伊親自書寫之臨時收據
    ，就是伊剛才看的臨時收款證明等語相符，更與原告所提出
    被告108年第12期代收扶助金單及109年第1期臨時收款證明
    之記載相符，應可認證人陳煌盛確實有依被告所託向原告收
    取108年第12期及109年第1期之互助金。
  ③證人陳煌盛於被告再度傳喚之本院110年10月12日證述：伊有
    收原告所繳108年第12期之22,200元互助金，但於109年2月2
    5日已退現金22,200元予原告，但伊未收取原告所繳109年第
    1期之22,200元互助金等語。對照證人陳煌盛前後二次證述
    內容相差甚大，如證人陳煌盛於本院110年10月12日證述為
    真時，為何不在本院109年10月13日證述時即為如此證述，
    反而於相距近一年後翻異前詞，況證人陳煌盛對此種異常證
    述僅以伊於本院109年10月13日證述時恍惚講錯了，於110年
    10月12日證述時較清醒等情為說明，但證人陳煌盛於本院10
    9年10月13日多次證述伊有收到原告所繳108年第12期及109
    年第1期互助金等情，此種證述應非精神恍惚所能陳述；再
    本院參以原告上開所述及原告所提出被告108年第12期代收
    扶助金單及109年第1期臨時收款證明之記載，認證人陳煌盛
    於本院110年10月12日之證述具有相當瑕疵而無法遽以採信
    。
　④雖證人陳煌盛有於本院109年10月13日亦有證述：伊於109年2
    月20日後陸續將旗下會員所繳費108年第12期及109年第1期
    ，扣除匯予被告9,300元、8,800元互助金後，按比例退給會
    員。伊亦有退還原告，原告有收到錢，但伊沒有給他簽收。
    伊要退還給會員錢時候，伊告訴會員被告的財務狀況不好，
    其他的組長有說他的會員去世只有領3或5萬，所以伊才會採
    取這個方式繳部分款項給被告並將餘款退給會員等語。然證
    人陳煌盛此部分證述如為真時，證人陳煌盛收取原告108年
    第12期、第109年第1期之互助金，均會交付收據與原告，為
    何在退費時未取得原告所出具之收據，甚至無法提出任何事
    證佐證之；再參以原告所提與證人陳煌盛之LINE對話內容，
    雖有提及證人陳煌盛要退款，而原告傳郵局帳戶予證人陳煌
    盛等情，但此部分LINE內容亦無顯示證人陳煌盛已退還原告
    所繳之108年第12期及109年第1期之部分款項等情，亦認證
    人陳煌盛此部分證述無法為有利被告之認定。況證人陳煌盛
    此部分證述如果為真時，證人陳煌盛是逾越被告授權範圍且
    違背委任任務，應不至影響原告已依約繳納108年第12期、
    第109年第1期互助金與證人陳煌盛，而依系爭契約之約定，
    原告對被告而言已生清償108年第12期、第109年第1期互助
    金之效。
　⑤綜上，原告並無連續2期未繳交互助金，因而依系爭契約約定
    仍具有會員資格。
　⒉如原告得依系爭契約約定向被告請求吳榮芳之慰助金時，則
    數額為何？
  ①按當事人主張有利於己之事實者，就其事實有舉證之責任，
    民事訴訟法第277條前段定有明文。次按解釋意思表示，應
    探求當事人之真意，不得拘泥於所用之詞句，民法第98條定
    有明文。如契約之文字已表示當事人之真意，無需別事探求
    者，固不得捨契約文字而為曲解，然苟契約文字文義不明，
    自有以過去事實及其他一切證據資料為斷定標準，以探求當
    事人立約當時之真意何在之必要。
　②觀以系爭契約內容，已明確記載會員加入被告未滿2年死亡時
    ，被告慰助金發放標準為2,100元至95,000元不等之金額，
    但會員滿2年後死亡，被告發放慰助金標準則按約3000人*(5
    0%～100%)計算等情，雖被告上開抗辯既曰「約」即非固定以
    3,000人計算，而是應以會員吳榮芳死亡時，乙組有效會員
    人數363人計算等語，但系爭契約並無隻字片語記載以被告
    上開所辯方式計算人數，反而是明確記載應以「約3,000人
    」計算人數；再如依被告上開所辯以當時有效會員人數計算
    滿2年死亡之會員之慰助金，則可能會發生繳互助金超過2年
    死亡會員所得領取之慰助金，遠低於繳互助金未滿2年之死
    亡會員所得領取2,100元至95,000元不等之慰助金此種不合
    理之情事，是被告此部分抗辯實不合常理，難以採信，本院
    參以系爭契約具有互助性質、系爭契約文字內容及當事人立
    約當時之真意，認系爭契約所記載之「約3,000人」應為會
    員滿2年後死亡被告發放慰助金時，如當時有效會員人數逾3
    ,000人時，應以當時有效會員人數計算滿2年死亡之會員慰
    助金，如當時有效會員人數少於3,000人時，則應以3,000人
    來計算慰助金。
　③另被告主張原告所請領之慰助金尚須扣除9,000(4期未繳)、5
    00元(缺合約書押金)，且被告先前已給付原告30,000元等情
    ，並提出被告匯款原告63,250元之匯款資料影本為證，然被
    告對於原告所請領之慰助金尚須扣除9,000(4期未繳)、500
    元(缺合約書押金)一情，並未提出任何事證證明之，難以採
    信；雖提出被告匯款原告63,250元之匯款資料，佐證被告先
    前已給付原告30,000元，然觀以該匯款資料並未記載被告匯
    予原告該款項目的為何，且原告除參與本件互助福利會外，
    尚參與被告所招募之其餘互助福利會，該部分匯款是否為被
    告給付原告所請領慰助金之部分，尚不得而知，是被告主張
    原告所請領之慰助金應扣除9,000(4期未繳)、500元(缺合約
    書押金)及30,000元，無法採信。
　④吳榮芳迄至去世之日，共入會6年1月6日，原告自得依系爭契
    約請求被告給付慰助金253,500元。【計算式：3,000人×100
    元×95%即285,000元－行政費10%即28,500元－當期應互助人數
    即3,000元即吳榮芳109年第2期應繳互助金＝253,500元】。
　㈡綜上所述，原告依系爭契約之法律關係，請求被告給付253,5
    00元及自支付命令送達翌日即109年4月10日起至清償日止，
    按年息5%計算之利息，為有理由，應予准許。
五、本件事證已臻明確，兩造其餘攻擊防禦方法及所舉證據，經
    審酌結果，核與本件判決結論均無影響，爰不一一論述，附
    此敘明。
六、本判決原告勝訴部分，係適用民事訴訟法第427條第1項簡易
    訴訟程序所為被告敗訴之判決，依同法第389條第1項第3款
    規定，應依職權宣告假執行。並依同法第392條第2項規定，
    依職權宣告被告如預供相當之擔保，得免為假執行。　
七、訴訟費用負擔之依據：民事訴訟法第78條，本件訴訟費用額
    共計3,958元（即原告所繳第一審裁判費2,760元及證人旅費
    1,198元），應由敗訴之被告負擔。
中　　華　　民　　國　　110 　年　　11　　月　　30　　日
                  臺灣彰化地方法院北斗簡易庭
                      法　官　楊鑫忠
以上正本係照原本作成。 
如不服本判決，應於送達後20日內，向本院提出上訴狀並表明上
訴理由，如於本判決宣示後送達前提起上訴者，應於判決送達後
20日內補提上訴理由書（須附繕本）。
中　　華　　民　　國　　110 　年　　11　　月　　30　　日
                      書記官　張清秀